臺灣高等法院臺中分院民事判決　九十一年度上易字第一七六號
　　上　訴　人　民章企業股份有限公司
　　法定代理人　甲○○
　　被 上訴 人　賀程設計有限公司
　　法定代理人　丙○○
　　訴訟代理人　乙○○
右當事人間清償工程款事件，上訴人對於中華民國九十一年四月三日台灣南投地方法
院九十年度訴字第五七三號第一審判決，提起上訴，被上訴人提起附帶上訴，本院判
決如左：
      主      文
上訴及附帶上訴均駁回。
第二審上訴訴訟費用由上訴人負擔。
附帶上訴訴訟費用由附帶上訴人負擔。
      事      實
甲、上訴人即附帶被上訴人方面：
一、聲明：就上訴部分：(一)原判決不利於上訴人部分廢棄。(二)右廢棄部分，被上訴人
    在第一審之訴駁回。(三)第一、二審訴訟費用由被上訴人負擔。就附帶上訴部分：
    (一)附帶上訴駁回。(二)附帶上訴費用由附帶上訴人負擔。
二、陳述：除引用原判決書之記載外，補稱：
  (一)就上訴部分：
  1.上訴人委託被上訴人繪製系爭工程圖面之目的，並非在單純取得其圖面而已，而
    是要根據其圖面進行施工安裝，以符合業主之要求，此為雙方所明知之合約目的
    ，是以合約內所定付款辦法均約定應經業主驗收合格後上訴人始予給付，而業主
    是否已驗收合格，應由被上訴人就其事實負舉證責任，非謂上訴人版片製作或吊
    製完成即可認為「業主驗收完成」。乃原審判決僅以「對照合約付款辦法第三點
    及第四點」，即認定第三點所謂之「經業主驗收合格」，應係指業主驗收工廠製
    作完成之版片而言，而非驗收版片安裝之成果，進而謂被上訴人主張版片若未經
    業主驗收，上訴人不可能將版片吊去大樓安裝等等，尚非無據云云，其認定事實
    顯未依證據以斷，自有違誤。
  2.原審判決認定上訴人就合約付款辦法第一點之百分之三十毋庸給付，但仍應給付
    二、三點之百分之六十費用。然查，上訴人已先行給付十三萬七千八百十元予被
    上訴人，此為兩造所不爭執，而縱原審所為之認定無誤，上訴人應給付之百分之
    六十款項亦應扣除已付之十三萬餘元，否則被上訴人反而溢領十三萬餘元之不當
    得利，是則此部分原審之判決亦有錯誤。
  3.本件被上訴人所交之部分圖面，發生甚多錯誤，致上訴人因修正其錯誤而受有損
    害，此部分係被上訴人工作之瑕疵，上訴人應得就其瑕疵所致損害主張與被上訴
    人之請求抵銷。
  (二)就附帶上訴部分：
    附帶上訴人並未交付結構計算書，附帶被上訴人只好委請他人完成結構計算書，
    故附帶上訴人並未依約完成工作，自不得請求報酬，附帶上訴無理由。
乙、被上訴人即附帶上訴人方面：
一、聲明：就上訴部分：(一)上訴駁回。(二)第二審訴訟費用由上訴人負擔。就附帶上訴
    部分：(一)附帶被上訴人應給付附帶上訴人新台幣十三萬七千八百一十元，及自起
    訴狀繕本送達之日起至清償日止，按年息百分之五計算之利息。(二)附帶上訴費用
    由附帶被上訴人負擔。
二、陳述：除引用原判決書之記載外，補稱：
  (一)就上訴部分：
  1.上訴人於上訴理由狀中提及原審判決以對照合約付款辦法第三點及第四點，應係
    指業主驗收工廠製作完成之版片而言，而非驗收版片安裝之成果‧‧‧等等，自
    有違誤。然查，原審開庭中證人賴金獅及欣業公司成功機房工地主任，未證述版
    片有何問題，且被上訴人亦提出版片吊裝完成之照片，按工程慣例，收受貨品後
    一定先行驗收，再行安裝，怎可能有未驗收即安裝之事實，足見上訴人所述實屬
    無理。
  2.再則上訴人所述原審判決認定上訴人就合約付款辦法第一點之百分之三十毋庸給
    付，然查一審判決中並未提及合約付款辦法第一點之百分之三十毋庸給付，僅認
    定被上訴人依照合約付款辦法第一點，需交付結構計算書予上訴人，因證據不足
    所以請求第一期剩餘工程款即百分之十五新台幣十三萬七千八百十元，即屬無據
    而駁回，與上訴人所述應扣除已給付之十三萬餘元，否則有溢領之不當得利，差
    距甚大，足見上訴人所言不實，強詞奪理。
  3.上訴人又提被上訴人所交付之部分圖面，發生甚多錯誤，致上訴人因修正其錯誤
    而受有損害，試問圖面如有錯誤，被上訴人又如何取得建築師蓋章審核通過，更
    見上訴人所言不實。
  (二)就附帶上訴部分：
    就有關高雄成功機房部分，因原審認附帶上訴人已完成結構計算書之證據不足，
    而駁回工程款十三萬七千八百十元之請求，附帶上訴人對於該是項判決之認事用
    法，尚難甘服。
      理      由
甲、上訴部分：
一、本件被上訴人主張：上訴人於八十九年六月分別將高雄成功機房及高雄至聖綜合
    大樓新建工程之工程技術部分委任被上訴人負責，委任部分包含：１．繪製預鑄
    帷幕牆製作及施工詳圖，２．預鑄帷幕牆ＰＣ版之結構計算項目，其中高雄成功
    機房新建工程部分之總工程款為八十七萬五千元（未含稅），被上訴人於九十年
    一月依照合約進度向上訴人請求工程款之百分之三十，上訴人竟僅支付請領工程
    款之一半即十三萬七千八百一十元（含稅），至工程完成百分之九十後，上訴人
    所積欠之工程款共計六十八萬九千零六十元（含稅），迭經催討無效。而高雄至
    聖綜合大樓新建工程部分，上訴人公司詹副理說公司與設計單位有問題，才叫被
    上訴人暫停，被上訴人因成功機房之工程款請款不順利即同意終止合約，但該合
    約係因上訴人之因素而終止，依兩造合約第十一條之約定，上訴人必須支付已產
    生之服務費共計八萬零八百五十元，爰求為命上訴人應給付被上訴人七十六萬九
    千九百一十元及法定遲延利息之判決。
二、上訴人則以：依兩造成功機房合約書第四條之約定，被上訴人之工作應於八十九
    年七月十五日前全部完成，惟被上訴人迄九十年八月底為止，仍未完成其應製作
    之圖面並交付結構計算書，經上訴人於九十年九月七日去函催告，被上訴人仍未
    依限完成，導致上訴人施工進度嚴重落後，上訴人復於同年九月十五日去函通知
    被上訴人，將另委由他人繼續完成繪圖工作，至於至聖大樓合約部分，係因被上
    訴人未能於合約所訂期限即八十九年七月三十日前完成，已於八十九年十二月間
    經兩造合意終止契約，被上訴人並將上訴人所提供之相關文件返還上訴人，故該
    合約既係因被上訴人之因素而終止，依兩造合約第十一條之約定，被上訴人自不
    得請求任何服務費或損害賠償云云，資為抗辯。（原審判命上訴人應給付被上訴
    人五十五萬一千二百五十元及法定遲延利息，駁回被上訴人其餘部分之請求；上
    訴人就其敗訴之部分不服，提起上訴。被上訴人就其敗訴部分其中十三萬七千八
    百一十元及法定遲延利息部分不服，提起附帶上訴，另至聖大樓服務費八萬零八
    百五十元部分，則未聲明不服，此部分已經確定）
三、本件被上訴人主張：上訴人於八十九年六月分別將高雄成功機房及高雄至聖綜合
    大樓新建工程之工程技術部分委任被上訴人負責，委任部分包含：１．繪製預鑄
    帷幕牆製作及施工詳圖，２．預鑄帷幕牆ＰＣ版之結構計算項目，其中高雄成功
    機房新建工程部分之總工程款為八十七萬五千元（未含稅），被上訴人於九十年
    一月依照合約進度向上訴人請求工程款之百分之三十，上訴人竟僅支付請領工程
    款之一半即十三萬七千八百一十元（含稅）等語，業據其提出工程技術服務委任
    契約書二份、計價請款單、統一發票、存證信函等件為證，並為上訴人所不爭執
    ，自堪信為真實。上訴人雖以前詞抗辯，並提出上訴人公司函及存證信函等件為
    證，惟查：
（一）、由雙方所簽訂之「工程技術服務委任契約書」上所載日期觀之，兩份均載為
        八十九年四月二十七日。雖上訴人稱：依兩造成功機房合約書第四條之約定
        ，被上訴人之工作應於八十九年七月十五日前全部完成，惟被上訴人迄九十
        年八月底為止，仍未完成其應製作之圖面並交付結構計算書，經上訴人於九
        十年九月七日去函催告，賀程公司仍未依限完成，導致上訴人施工進度嚴重
        落後，上訴人復於同年九月十五日去函通知被上訴人，將另委由他人繼續完
        成繪圖工作等語。惟被上訴人則稱，合約上之日期雖是八十九年四月二十七
        日，但其係在八十九年六月始接獲上開合約書，並舉證人黃建榮為證以實其
        說。而證人黃建榮於原審法院審理中證稱：「我和被上訴人公司是在同一辦
        公室，我本身也是作工程的，我也有請被上訴人作過設計，八十九年五月九
        日被上訴人公司才開幕，所以四月份不可能就拿到合約，六月中旬被上訴人
        接到系爭二份合約，因為是被上訴人的第一個合約，所以伊印象非常深刻。
        」等語，核與被上訴人所稱相符。另依契約書第四條前段約定：「所有預鑄
        版製作詳圖於民國八十九年七月十五日前完成。」而上訴人稱於九十年九月
        七日去函催告被上訴人，要求其完成其應製作之圖面並交付結構計算書，惟
        上訴人並未於八十九年七月十五日契約約定期限過後催告被上訴人交付承攬
        之工作；遲至九十年九月七日始發文予被上訴人謂：「貴公司承包本公司成
        功機房，至今日止，尚未全部竣工，尚有．．．未完成，請貴公司於九十年
        九月十二日前交付本公司，以利工期進行。」，並未提及被上訴人違約遲延
　　　　、給付責任等情以觀，兩造對於承攬工程完成之期限應該另有約定，否則怎
　　　　會於被上訴人遲延給付約十四個月後，上訴人才發函催告。況被上訴人縱有
　　　　遲延情事，且可歸責於被上訴人，兩造契約並未對於遲延給付之法律效果為
　　　　約定，參酌民法第五百零二條第一項之規定，亦僅生定作人即上訴人得請求
　　　　減少報酬或請求賠償因遲延而生之損害之法律效果，惟上訴人並未請求減少
　　　　報酬，亦未請求賠償其因遲延而生之損害，況證人即上訴人業主欣業公司之
　　　　負責人黃振賢於原審審理中證稱：上訴人交圖的時間並沒有問題，欣業公司
　　　　並未對上訴人扣款，上訴人並自承其另委請他人製作結構計算書並未花費金
　　　　錢等語，則上訴人並未因被上訴人遲延而受有損害，故上訴人以被上訴人遲
　　　　延交付承攬工作為由，拒絕給付全部之工程款，並無理由。
（二）、又被上訴人主張伊九十年一月十五日第一次送圖（包括合約中付款辦法第一
        點及第二點之一半）合格後，隔日上訴人公司王務申經理即催伊開發票，伊
        開百分之三十的發票給上訴人，但上訴人一直沒有付款，上訴人於四月十日
        傳估驗單給伊，以伊施工圖送審項目屋突未送審完成為由不付款，直到九十
        年八月上訴人才付伊第一次工程款的一半，九十年四月九日伊已完成付款辦
        法第二點之全部，亦經業主之建築師蓋章表示審核無誤，上訴人應再給付伊
        百分之三十，故連屋突部份均已送審完成，再從伊提出之照片可看出已完成
        付款辦法第三點，即工廠版片製作完成三分之一，若未經過業主驗收，上訴
        人不可能將大樓外牆版片吊去大樓安裝等語，業據其提出蓋有王俊茂建築師
        事務所審核章之繪圖索引表及預鑄工程施工圖審查表、照片等件為證，而證
        人黃振賢於原審審理中亦證稱：合約是送審資料要經建築師王俊茂及業主中
        華電信審核通過後才能由上訴人施作，所以ＰＣ外牆的圖已經經過建築師的
        審核，ＰＣ外牆的施工圖的工程款除尾款外已全部付給上訴人等語，而上訴
        人並未爭執其已向欣業公司領得ＰＣ版片設計圖報酬之事實，惟辯稱被上訴
        人有部分未完成之圖，伊已另行委由他人繪製並交付欣業公司，始領得工程
        款云云，惟其並未舉出任何證據以實其說，自難信其所辯屬實。故被上訴人
        主張其已完成兩造合約第五條第二項付款辦法中之第一、二點（除結構計算
        書部分外），應堪信為真實。雖證人即欣業公司成功機房工地主任賴金獅於
        原審審理中證稱：上訴人九十年十二月十二日提出之照片第三張拍攝位置上
        方有大理石未成一直線之問題等語，被上訴人亦承稱該部分設計圖伊有筆誤
        之處等語，惟上開付款辦法第一、二點係約定被上訴人之設計圖經送審合格
        後上訴人即須付款，故被上訴人設計圖既已經上訴人及建築師蓋章審核通過
        ，則被上訴人依上開付款辦法請款並非無據。再對照上開付款辦法第三點：
        「工廠版片製作完成１／３，經業主驗收合格后付總服務費百分之三十」，
        及第四點：「安裝完成時，經業主驗收后付總服務費百分之十」之約定，可
        知第三點所謂之「經業主驗收合格」，應係指業主驗收工廠製作完成之版片
        而言，而非驗收版片安裝之成果；而被上訴人主張成功機房大樓外牆版片已
        吊裝完成等語，有其提出之照片附卷可按，並為上訴人所不爭，自堪信為真
        實，則被上訴人主張版片若未經業主驗收，上訴人不可能將版片吊去大樓安
        裝等語，尚非無據，且證人賴金獅於原審審理中亦未證述上訴人製作之版片
        有何問題，故被上訴人主張其已完成上開付款辦法之第三點，亦堪信屬實在
        。
（三）、被上訴人主張伊已於九十年二月十四日以電腦傳真程式將結構計算書傳真予
        上訴人等語，固據其提出磁片一張為證，惟上訴人否認其所言及上開電磁紀
        錄之真正，原審依職權勘驗上開磁片之內容，該磁片內容有電腦傳真軟體外
        及命名為00000000、及000000000個ＥＦＸ檔案，其中00000000檔案內容為
        ＰＣ結構計算（層間變位計算）一頁，製作完成時間為八十九年七月十八日
        ，而00000000檔案內容則為ＰＣ版結構計算（版片重量及尺寸、各支點反力
        計算）二頁，製作完成時間為九十年二月十四日，上開結構計算書內容顯少
        於上訴人九十一年二月二十五日庭呈十六頁之結構計算書，而被上訴人亦自
        承伊並未將彙整後之結構計算書交付上訴人等語，故縱使被上訴人確有於二
        月十四日將前述檔案傳真予上訴人，其是否已依兩造契約之本旨提出給付，
        並非無疑。又上訴人辯稱已另行委由他人製作結構計算書等語，業據其提出
　　　　預鑄ＰＣ版強度計算書一份為證，應堪信為真實，倘被上訴人已提出完整之
　　　　結構計算書，衡情上訴人應不會另外再請人製作結構計算書，故上訴人辯稱
　　　　被上訴人迄今尚未交付結構計算書，應堪信為真實。又被上訴人自承其已領
　　　　得第一期百分之三十之工程款之一半，即十三萬七千八百一十元，其既尚未
　　　　交付結構計算書予上訴人，顯不符合上開付款辦法第一點之約定，其請求第
　　　　一期之剩餘工程款（即百分之十五），即屬無據。
（四）、再觀諸上開付款辦法之內容，尚難認被上訴人未完成第一點交付結構計算書
        之工作，上訴人即可抗辯不履行第二、三點之工程款，且按他方已為部分給
        付時，依其情形，如拒絕自己之給付有違背誠實及信用方法者，不得拒絕自
        己之給付，民法第二百六十四條第二項定有明文，故被上訴人既已完成付款
        辦法第二、三點之工作內容，上訴人僅以被上訴人第一點部分工作未完成為
        由，拒絕給付全部工程款，實有違背誠實及信用方法，揆諸上開規定，其拒
        絕給付第二、三點共計百分之六十之工程款，並無理由。
四、從而，被上訴人本於兩造所訂之工程技術服務委任契約，請求上訴人給付五十五
    萬一千二百五十元（總工程款875000×60％＝525000，百分之五之營業稅為2625
    0，525000＋26250＝551250），及自起訴狀繕本送達上訴人翌日即九十年十月二
    十四日起至清償日止，按年息百分之五計算之利息，為有理由，應予准許；逾此
    所為之請求，則屬無據，不應准許。原審判命上訴人如數給付上開金額，並依兩
    造聲請，分別為准、免假執行之宣告，並無不合，上訴意旨指摘原判決此部分不
    當，求予廢棄改判，沒有理由，應予駁回。
乙、附帶上訴部分：
一、附帶上訴人主張：伊已完成高雄成功機房之結構計算書，並已交付附帶被上訴人
    ，依兩造工程技術服務委任契約書第五條第二項第一款約定，附帶被上訴人應給
    付附帶上訴人總服務費百分之三十，附帶被上訴人竟僅支付請領工程款之一半即
    十三萬七千八百一十元（含稅），尚有工程費十三萬七千八百一十元未給付，原
    審駁回附帶上訴人此部分之請求，爰依法提起附帶上訴，求為如數給付並加計法
    定利息之判決。附帶被上訴人則以：附帶上訴人並未交付結構計算書，依約即不
    能請求等語。
二：查：依上述上訴部分理由三之（三）之說明，附帶上訴人並未交付結構計算書予
    附帶被上訴人，則依兩造工程技術服務委任契約書第五條第二項第一款約定，附
    帶上訴人不能請求該部分之報酬，原審駁回其請求，並無不合。附帶上訴人提起
    附帶上訴，為無理由，應予駁回。
丙、本件事證已臻明確，兩造其餘攻擊防禦與舉證，核與判決結果無影響，爰不另一
    一論述，附此敘明。
據上論結：本件上訴及附帶上訴均無理由，依民事訴訟法第四百四十九條第一項、第
七十八條，判決如主文。
中　　　華　　　民　　　國　　九十一　　年　　 十一　　 月　　　五　　　日
~B1民事第三庭審判長法　官　陳照德
~B2　　　　　　　　法　官　陳成泉
~B3　　　　　　　　法　官　曾謀貴
右為正本係照原本作成。
兩造均不得上訴。
~B　　　　　　　  書記官　林振甫
中　　　華　　　民　　　國　　九十一　　年　　 十一　　 月　　　六　　　日
　　　　　　　　　　　　　　　　　　　　　　　　　　　　　　　　　　　　Ｂ
